---
title: "Lista de Exercícios 6"
author: "Felipe Fonseca"
format: 
  html:
    embed-resources: true
    toc: true
    toc-location: right
execute:
  echo: true
  warning: false
  message: false
---

# Exercício 1

Uma aplicação financeira pode gerar diferentes retornos líquidos mensais.
Vamos simular 10.000 meses independentes e estimar suas propriedades estatísticas.

```{r}

## 1

# Reprodutibilidade
set.seed(20260507)

# Retornos possíveis (em decimal)
retornos_possiveis <- c(0.06, 0.02, -0.01, -0.04)

# Probabilidades associadas
probabilidades <- c(0.25, 0.35, 0.25, 0.15)

## 2

# Simulação de 10.000 meses
retornos <- sample(
  retornos_possiveis,
  size = 10000,
  replace = TRUE,
  prob = probabilidades
)


## 3

valor_esperado <- mean(retornos)
variancia <- var(retornos)
desvio_padrao <- sd(retornos)
prob_retorno_negativo <- mean(retornos < 0)

cat(
  "Retornos possíveis:", paste(retornos_possiveis, collapse = ", "), "\n",
  "Probabilidades associadas:", paste(probabilidades, collapse = ", "), "\n",
  "Valor esperado do retorno mensal:", round(valor_esperado*100,2), "%\n",
  "Variância:", round(variancia,5), "\n",
  "Desvio-padrão:", round(desvio_padrao*100,2), "%\n",
  "Probabilidade de retorno negativo:", 
  round(prob_retorno_negativo*100,2), "%\n"
)

hist(
  retornos,
  main = "Distribuição Simulada dos Retornos Mensais",
  xlab = "Retorno",
  breaks = 30
)

```

## Interpretação

A simulação aproxima as características da distribuição verdadeira dos retornos.<br>
De acordo com a Lei dos Grandes Números, à medida que o número de meses simulados aumenta, as estimativas convergem para os valores populacionais do processo gerador dos retornos.

# Exercício 2

Uma operação de crédito pode gerar três resultados possíveis ao final do período:

- pagamento em dia → lucro de R$ 900;
- atraso com renegociação → lucro de R$ 150;
- inadimplência → prejuízo de R$ 3.500.

Vamos simular operações individuais e carteiras de crédito.

```{r}

set.seed(20260508)

# Lucros possíveis
lucros_possiveis <- c(900, 150, -3500)

# Probabilidades (ajuste conforme enunciado da lista)
probabilidades <- c(0.75, 0.20, 0.05)

lucros <- sample(
  lucros_possiveis,
  size = 20000,
  replace = TRUE,
  prob = probabilidades
)

valor_esperado <- mean(lucros)
desvio_padrao <- sd(lucros)
prob_prejuizo <- mean(lucros < 0)

cat(
  "Lucro médio por operação: R$", round(valor_esperado,2), "\n",
  "Desvio-padrão do lucro: R$", round(desvio_padrao,2), "\n",
  "Probabilidade de prejuízo:", round(prob_prejuizo*100,2), "%\n"
)

```

Cada carteira possui 80 operações independentes.<br>
O valor esperado do lucro total por carteira deve ser aproximadamente:
$$
80 \times E(\text{lucro por operação})
$$

```{r}

lucro_carteiras <- replicate(
  5000,
  sum(
    sample(
      lucros_possiveis,
      size = 80,
      replace = TRUE,
      prob = probabilidades
    )
  )
)

lucro_medio_carteira <- mean(lucro_carteiras)
desvio_carteira <- sd(lucro_carteiras)

comparacao_teorica <- 80 * valor_esperado

cat(
  "Lucro médio por carteira (simulado): R$", round(lucro_medio_carteira,2), "\n",
  "Desvio-padrão do lucro por carteira (simulado): R$", round(desvio_carteira,2), "\n",
  "Lucro médio por carteira (teórico): R$", round(comparacao_teorica,2), "\n"
)

```

## Interpretação

O lucro médio total por carteira é aproximadamente igual a 80 vezes o lucro médio por operação individual, como previsto pela linearidade da esperança matemática:<br>

$$
E(S_{80})=80⋅E(X)
$$
Além disso, observa-se que o desvio-padrão cresce com o tamanho da carteira, mas o risco relativo diminui, ilustrando o efeito de diversificação e a Lei dos Grandes Números.<br><br>

Esperança de soma de variáveis independentes<br>
Propriedade: 
$$ 
E(∑Xi)=∑E(Xi)
$$
Diversificação reduz risco relativo<br>
Fundamento matemático da securitização e carteiras de crédito<br>