---
title: "Lista de Exercícios 9"
author: "Felipe Fonseca"
format: 
  html:
    embed-resources: true
    toc: true
    toc-location: right
execute:
  echo: true
  warning: false
  message: false
---

## Exercício 1

VaR e Expected Shortfall histórico para uma ação

Considere uma carteira formada apenas pela ação PETR4.SA.

Usando a linguagem R, faça o que se pede:

### A 

Importe os preços diários da ação PETR4.SA a partir de 2024-01-01.

```{r}

# calcular os retornos e remover valores ausentes
precos_petrobras <- "PETR4.SA" |>
  tq_get(from = "2024-01-01") |>
  select(date, close) |>
  mutate(ret_petrobras = log(close / lag(close))) |>
  drop_na()

```

### B

Calcule os retornos logarítmicos diários da ação, definidos por:

$$
rt=log\left(\frac{Pt}{Pt-1}\right)
$$

```{r}

# Extrai vetor de retornos
ret_petrobras <- precos_petrobras |>
  pull(ret_petrobras)

```

### C

Considere que o valor financeiro da carteira é de R$ 10.000,00 e que a probabilidade de excedência é p=1%.

```{r}

# Parâmetros
valor_carteira <- 10000
p <- 0.01

```

### D

Calcule o VaR histórico diário da carteira, em percentual e em reais.

```{r}

```

### E

Calcule o Expected Shortfall histórico diário da carteira, em percentual e em reais.

### F

Interprete os resultados obtidos, explicando a diferença entre VaR e Expected Shortfall.



## Exercício 2

Enunciado: VaR e Expected Shortfall histórico para uma carteira com três ações

Considere uma carteira formada por três ações negociadas na B3:

Ação	Ticker	Peso na carteira
Petrobras PN	PETR4.SA	40%
Magazine Luiza	MGLU3.SA	30%
Itaú Unibanco PN	ITUB4.SA	30%

Usando a linguagem R, faça o que se pede:

### A

Importe os preços diários das três ações a partir de 2024-01-01.

### B

Calcule os retornos logarítmicos diários de cada ação.

### C

Calcule o retorno diário da carteira usando a média ponderada dos retornos:

$$
rc,t = 0,40rPETR4,t + 0,30rMGLU3,t0,30rITUB4,t
$$

### D

Considere que o valor financeiro da carteira é de R$ 50.000,00 e que a probabilidade de excedência é p=1%.

### E

Calcule o VaR histórico diário da carteira, em percentual e em reais.

### F

Calcule o Expected Shortfall histórico diário da carteira, em percentual e em reais.

### G

Interprete os resultados obtidos e explique por que o ES tende a ser maior que o VaR.