---
title: "Lista de Exercícios 9"
author: "Felipe Fonseca"
format: 
  html:
    embed-resources: true
    toc: true
    toc-location: right
execute:
  echo: true
  warning: false
  message: false
---

## Exercício 1

VaR e Expected Shortfall histórico para uma ação

Considere uma carteira formada apenas pela ação PETR4.SA.

Usando a linguagem R, faça o que se pede:

### A 

Importe os preços diários da ação PETR4.SA a partir de 2024-01-01.

```{r}

# Pacotes necessários
library(tidyquant)   # coleta de dados financeiros via Yahoo Finance
library(dplyr)       # manipulação de dados
library(tidyr)       # manipulação de dados

# calcular os retornos e remover valores ausentes
precos_petrobras <- "PETR4.SA" |>
  tq_get(from = "2024-01-01") |>
  select(date, close) |>
  mutate(ret_petrobras = log(close / lag(close))) |>
  drop_na()

```

### B

Calcule os retornos logarítmicos diários da ação, definidos por:

$$
rt=log\left(\frac{Pt}{Pt-1}\right)
$$

```{r}

# Extrai vetor de retornos
ret_petrobras <- precos_petrobras |>
  pull(ret_petrobras)

```

### C

Considere que o valor financeiro da carteira é de R$ 10.000,00 e que a probabilidade de excedência é p=1%.

```{r}

# Parâmetros
valor_carteira <- 10000
p <- 0.01

```

### D

Calcule o VaR histórico diário da carteira, em percentual e em reais.

```{r}

n  <- 10000              # número de reamostragens

# Simulação — bootstrap não-paramétrico

# sample(..., replace = TRUE): sorteia retornos históricos com reposição
# Nenhuma distribuição teórica é assumida: a distribuição vem dos próprios dados
# set.seed() garante reprodutibilidade dos resultados
set.seed(123)
ret_sim <- sample(ret_petrobras, size = n, replace = TRUE)

# Ordenação e localização do quantil inferior
# sort() organiza do retorno mais negativo para o mais positivo
ret_sim_ord <- sort(ret_sim)

# ceiling(n * p): índice do quantil empírico de nível p
# com n = 10.000 e p = 0,01, o índice é 100
# aproximadamente 1% dos cenários simulados ficam na cauda esquerda até esse ponto
indice_var <- ceiling(n * p)

# Cálculo do VaR
# O retorno no índice é negativo; o sinal negativo o converte em perda positiva
# Aproximação para retorno log diário: 
# perda ≈ -retorno * valor_carteira
# Forma exata: 
# valor_carteira * (1 - exp(ret_sim_ord[indice_var]))
var_mc  <- -ret_sim_ord[indice_var] * valor_carteira
var_pct <- -ret_sim_ord[indice_var] * 100

# Resultado: limiar de perda de 1 dia que é excedido com probabilidade
# aproximada de 1%, segundo a distribuição histórica reamostrada
var_mc    # em reais
var_pct   # em percentual

```

### E

Calcule o Expected Shortfall histórico diário da carteira, em percentual e em reais.

```{r}

# VaR e ES empíricos na escala percentual
# VaR: ponto de corte da cauda esquerda, expresso como perda positiva
var_percentual <- -ret_sim_ord[indice_var] * 100

# ES: média dos retornos na cauda esquerda, expressa como perda positiva
es_percentual <- -mean(ret_sim_ord[1:indice_var]) * 100

# Valores monetários
var_monetario <- var_percentual / 100 * valor_carteira
es_monetario <- es_percentual / 100 * valor_carteira

# Resultados
var_monetario
es_monetario

```

### F

Interprete os resultados obtidos, explicando a diferença entre VaR e Expected Shortfall.



## Exercício 2

Enunciado: VaR e Expected Shortfall histórico para uma carteira com três ações

Considere uma carteira formada por três ações negociadas na B3:

Ação	Ticker	Peso na carteira
Petrobras PN	PETR4.SA	40%
Magazine Luiza	MGLU3.SA	30%
Itaú Unibanco PN	ITUB4.SA	30%

Usando a linguagem R, faça o que se pede:

### A

Importe os preços diários das três ações a partir de 2024-01-01.

### B

Calcule os retornos logarítmicos diários de cada ação.

### C

Calcule o retorno diário da carteira usando a média ponderada dos retornos:

$$
rc,t = 0,40rPETR4,t + 0,30rMGLU3,t0,30rITUB4,t
$$

### D

Considere que o valor financeiro da carteira é de R$ 50.000,00 e que a probabilidade de excedência é p=1%.

### E

Calcule o VaR histórico diário da carteira, em percentual e em reais.

### F

Calcule o Expected Shortfall histórico diário da carteira, em percentual e em reais.

### G

Interprete os resultados obtidos e explique por que o ES tende a ser maior que o VaR.