---
title: "Lista de Exercícios 6"
author: "Felipe Fonseca"
format: 
  html:
    embed-resources: true
execute:
  echo: true
  warning: false
  message: false
---

# Exercício 1

Definição do experimento.
O experimento aleatório consiste em observar, em determinado ano, se uma empresa-alvo:
- não é adquirida;
- é adquirida de forma amigável;
- é adquirida de forma hostil.

## 1

```{r}

# Espaço amostral
S <- c("n", "f", "h")
S

```

Interpretação

n → não adquirida
f → aquisição amigável
h → aquisição hostil

## 2

```{r}

# Eventos

A <- c("f", "h")  # ocorre aquisição
F <- c("f")       # aquisição amigável
H <- c("h")       # aquisição hostil

A
F
H

```

## 3

```{r}

intersect(F, H)
intersect(F, A)
intersect(H, A)

```

Conclusão

F e H são mutuamente exclusivos, pois:
F∩H=∅
F e A não são mutuamente exclusivos, pois F está contido em A.
H e A não são mutuamente exclusivos, pois H está contido em A.

# Exercício 2

Definições do problema

Uma carteira possui probabilidade de 18% de apresentar retorno negativo no mês.

Definimos os eventos:

A: ação X cai mais de 2% no dia
B: ação Y cai mais de 2% no dia

Probabilidades fornecidas:

P(A)=0.10,P(B)=0.08,P(A∩B)=0.04

# 1

Definimos:

R: carteira apresenta retorno negativo no mês

```{r}

# Probabilidade de retorno negativo
P_R <- 0.18

# Complemento
P_R_comp <- 1 - P_R

P_R_comp

```

Interpretação: A probabilidade de a carteira não apresentar retorno negativo (ou seja, ter retorno não negativo) no mês é ```{r}P_R_comp*100```%.

## 2

P_A <- 0.10
P_B <- 0.08
P_intersec <- 0.04

P_uniao <- P_A + P_B - P_intersec

P_uniao
