---
title: "Lista de Exercícios 5"
author: "Felipe Fonseca"
format: 
  html:
    embed-resources: true
    toc: true
    toc-location: right
execute:
  echo: true
  warning: false
  message: false
---

# Exercício 1

Definição do experimento.<br>
O experimento aleatório consiste em observar, em determinado ano, se uma empresa-alvo:<br>
- não é adquirida;<br>
- é adquirida de forma amigável;<br>
- é adquirida de forma hostil.<br>

## 1

```{r}

# Espaço amostral
S <- c("n", "f", "h")
S

```

Interpretação

n → não adquirida<br>
f → aquisição amigável<br>
h → aquisição hostil<br>

## 2

```{r}

# Eventos

A <- c("f", "h")  # ocorre aquisição
F <- c("f")       # aquisição amigável
H <- c("h")       # aquisição hostil

A
F
H

```

## 3

```{r}

intersect(F, H)
intersect(F, A)
intersect(H, A)

```

Conclusão

F e H são mutuamente exclusivos, pois:<br>
$$
F∩H=∅
$$
F e A não são mutuamente exclusivos, pois:<br>
$$
F \subseteq A
$$
H e A não são mutuamente exclusivos, pois:<br>
$$
H \subseteq A
$$

# Exercício 2

Definições do problema<br>

Uma carteira possui probabilidade de 18% de apresentar retorno negativo no mês.<br>

Definimos os eventos:<br>

A: ação X cai mais de 2% no dia<br>
B: ação Y cai mais de 2% no dia<br>

Probabilidades fornecidas:<br>

$$
P(A)=0.10
$$
$$
P(B)=0.08
$$
$$
P(A∩B)=0.04
$$

## 1

Definimos:

R: carteira apresenta retorno negativo no mês

```{r}

# Probabilidade de retorno negativo
P_R <- 0.18

# Complemento
P_R_comp <- 1 - P_R

P_R_comp

```

Interpretação: A probabilidade de a carteira não apresentar retorno negativo (ou seja, ter retorno não negativo) no mês é `r scales::percent(P_R_comp, accuracy = 0.1)`.

## 2

```{r}
P_A <- 0.10
P_B <- 0.08
P_intersec <- 0.04

P_uniao <- P_A + P_B - P_intersec

P_uniao
```

# Exercício 3

## 1

Probabilidade de superar o benchmark por 10 anos consecutivos<br>

Como os eventos são independentes:<br>

$$
P(\text{10 anos consecutivos}) = (0.5)^{10}
$$

```{r}

# Probabilidade anual
p <- 0.5

# Número de anos consecutivos
n_anos <- 10

# Probabilidade de sucesso consecutivo
prob_10_anos <- p^n_anos

prob_10_anos

```

## 2

Quantos gestores esperaríamos observar por acaso?<br>

Suponha um universo com 2.000 gestores.<br>

O número esperado é:<br>

```{r}

# Número de gestores
N <- 2000

# Valor esperado
gestores_esperados <- N * prob_10_anos

gestores_esperados

```

Resultado: Esperamos observar aproximadamente `r round(gestores_esperados, 2)` gestores superando o benchmark por 10 anos consecutivos apenas por acaso.

## 3

Interpretação para rankings de desempenho<br>

Mesmo que nenhum gestor possua habilidade superior, sequências longas de sucesso podem surgir naturalmente devido ao acaso.<br>

Assim:<br>

- rankings de desempenho podem destacar gestores aparentemente excepcionais;<br>
- porém parte desses resultados pode ser explicada por variabilidade aleatória;<br>
- longas sequências de sucesso não são, por si só, evidência definitiva de habilidade.<br>

Esse raciocínio é um exemplo clássico do problema de seleção por sorte em avaliação de performance financeira.<br>

# Exercício 4

Definições<br>

Considere uma carteira de crédito com:<br>

- P(A)=0.15 → cliente atrasou alguma parcela;<br>
- P(I)=0.09 → cliente ficou inadimplente;<br>
- P(A∩I)=0.06 → cliente atrasou e ficou inadimplente.<br>

Probabilidade condicional

Queremos calcular:

$$
P(I \mid A)
$$

Pela definição de probabilidade condicional:

$$
P(I \mid A) = \frac{P(A \cap I)}{P(A)}
$$

```{r}

# Probabilidades fornecidas
P_atraso <- 0.15
P_inadimplente <- 0.09
P_ambos <- 0.06

# Probabilidade condicional
P_inad_dado_atraso <- P_ambos / P_atraso

P_inad_dado_atraso

```

Resultado: A probabilidade de um cliente ser inadimplente dado que houve atraso é:`r scales::percent(P_inad_dado_atraso)`.

# Exercício 5

Lei da Probabilidade Total<br>

Sejam:<br>

B: baixo risco<br>
M: médio risco<br>
A: alto risco<br>
I: evento inadimplência<br>

Pela Lei da Probabilidade Total:<br>

$$
P(I) = P(I \mid B)P(B) + P(I \mid M)P(M) + P(I \mid A)P(A)
$$

```{r}
# Proporções dos perfis
P_B <- 0.50
P_M <- 0.35
P_A <- 0.15

# Taxas de inadimplência condicionais
P_I_B <- 0.03
P_I_M <- 0.08
P_I_A <- 0.22

# Probabilidade total de inadimplência
P_total_inad <- 
  P_I_B * P_B +
  P_I_M * P_M +
  P_I_A * P_A

P_total_inad
```

*Resultado*<br>

A taxa total de inadimplência da carteira é: `r scales::percent(P_total_inad)`<br>

*Interpretação*<br>

A inadimplência total da carteira não depende apenas das taxas individuais de risco, mas também da composição da carteira.<br>

Isso mostra que:<br>

- mesmo uma pequena parcela de clientes de alto risco pode elevar significativamente o risco agregado;<br>
- a gestão de portfólio envolve equilibrar probabilidade de inadimplência e participação de cada segmento.<br>

*Resumo*

$$
P(I)=∑P(I∣perfil)P(perfil)
$$

Taxa total estimada: `r scales::percent(P_total_inad, accuracy = 0.1)`

# Exercício 6

Teorema de Bayes

*Definições*

Sejam os eventos:

D = empresa entra em dificuldade financeira
D
ˉ
 = empresa saudável
R = empresa classificada como risco elevado

Dados:

$$
P(D)=0,08
$$

$$
P(R∣D)=0,85
$$

$$
P(R∣\bar{D})=0,25
$$

Logo:

$$
P(\bar{D})=1−P(D)=1−0,08=0,92
$$


## 1

Probabilidade total de risco elevado

Usamos a Lei da Probabilidade Total:

$$
P(R)=P(R∣D)⋅P(D)+P(R∣\bar{D})⋅P(\bar{D})
$$

Substituindo:

$$
P(R)=0,85×0,08+0,25×0,92
$$

$$
P(R)=0,068+0,23
$$

$$
P(R)=0,298
$$
	

```{r}
# Probabilidades dadas
P_D  <- 0.08   # P(D)  -> empresa entra em dificuldade
P_R_D <- 0.85  # P(R|D) -> classificada como risco elevado dado dificuldade
P_R_Dc <- 0.25 # P(R|D̄) -> classificada como risco elevado sendo saudável

# Complemento
P_Dc <- 1 - P_D  # P(D̄)

# Lei da Probabilidade Total
P_R <- P_R_D * P_D + P_R_Dc * P_Dc

# Resultado
P_R
```

Resultado: A probabilidade de uma empresa ser classificada como risco elevado é `r scales::percent(P_R, accuracy = 0.1)`.

## 2

Probabilidade de dificuldade financeira dado risco elevado

Queremos:

$$
P(D∣R)
$$

Aplicando o Teorema de Bayes:

$$
P(D∣R)=\frac{P(R∣D)⋅P(D)}{P(R)}
$$


Substituindo:

$$
P(D∣R)=
\frac{0,85×0,08}{0,298}
$$

$$
P(D∣R)=
\frac{0,068}{0,298}
$$

$$
P(D∣R)≈0,228
$$
​

```{r}
# Probabilidades conhecidas
P_D   <- 0.08   # P(D)  -> dificuldade financeira
P_R_D <- 0.85   # P(R|D)
P_R_Dc <- 0.25  # P(R|D̄)

# Probabilidade total de risco elevado (já calculada antes)
P_R <- P_R_D * P_D + P_R_Dc * (1 - P_D)

# Teorema de Bayes
P_D_R <- (P_R_D * P_D) / P_R

# Resultado
P_D_R
```

Resultado: A probabilidade de uma empresa estar em dificuldade financeira dado que foi classificada como risco elevado é aproximadamente `r scales::percent(P_D_R, accuracy = 0.1)`.

# Exercício 7

Simulação de lançamentos de moeda

```{r}

# Reprodutibilidade
set.seed(2026)

# Função para simular lançamentos
simular_moeda <- function(n) {
  
  lancamentos <- sample(
    c("cara", "coroa"),
    size = n,
    replace = TRUE,
    prob = c(0.5, 0.5)
  )
  
  freq_cara <- mean(lancamentos == "cara")
  
  return(freq_cara)
}

# Tamanhos solicitados
n1 <- 1000
n2 <- 10000
n3 <- 100000

# Simulações
freq1 <- simular_moeda(n1)
freq2 <- simular_moeda(n2)
freq3 <- simular_moeda(n3)

# Resultados
freq1
freq2
freq3

```

Comparação com a probabilidade teórica

```{r}

P_teorica <- 0.5

resultado <- data.frame(
  Lancamentos = c(n1, n2, n3),
  Frequencia_Simulada = c(freq1, freq2, freq3),
  Probabilidade_Teorica = P_teorica,
  Erro = c(freq1, freq2, freq3) - P_teorica
)

resultado

```

Impressão interpretativa no relatório

```{r}

cat(
  "Frequências relativas observadas:\n",
  "1.000 lançamentos:", round(freq1, 4), "\n",
  "10.000 lançamentos:", round(freq2, 4), "\n",
  "100.000 lançamentos:", round(freq3, 4), "\n"
)

```

À medida que o número de lançamentos aumenta, a frequência relativa de caras aproxima-se da probabilidade teórica P(cara)=0.5.

Esse comportamento ilustra a Lei dos Grandes Números, segundo a qual a média amostral converge para o valor esperado quando o tamanho da amostra cresce.

# Exercício 8

## 1 Definir parâmetros do modelo

```{r}

# Reprodutibilidade
set.seed(2026)

# Número de empresas
n <- 100000

# Probabilidades do modelo
P_D  <- 0.08   # dificuldade financeira
P_R_D <- 0.85  # risco elevado dado dificuldade
P_R_S <- 0.25  # risco elevado dado saudável

```

## 2 Simular dificuldade financeira

```{r}

# 1 = dificuldade financeira
# 0 = saudável

dificuldade <- rbinom(
  n = n,
  size = 1,
  prob = P_D
)

```

Aqui cada empresa é sorteada como:<br>
- 1 → entrou em dificuldade<br>
- 0 → saudável<br>

## 3 Simular classificação de risco elevado

A probabilidade depende da situação real da empresa.

```{r}

risco_elevado <- ifelse(
  dificuldade == 1,
  
  # Empresas em dificuldade
  rbinom(n, 1, P_R_D),
  
  # Empresas saudáveis
  rbinom(n, 1, P_R_S)
)

```

## 4 Estimativas simuladas

```{r}

# Probabilidade total de risco elevado
P_R_sim <- mean(risco_elevado)

# Probabilidade de dificuldade dado risco elevado
P_D_R_sim <- mean(dificuldade[risco_elevado == 1])

P_R_sim
P_D_R_sim

```

## 5 Valores teóricos (Exercício 6)

```{r}

# Probabilidade total (Lei da Probabilidade Total)
P_R_teorico <- P_R_D * P_D +
               P_R_S * (1 - P_D)

# Bayes
P_D_R_teorico <- (P_R_D * P_D) / P_R_teorico

P_R_teorico
P_D_R_teorico

```

## 6 Comparação final

```{r}

resultado <- data.frame(
  Medida = c(
    "P(R) - Total risco elevado",
    "P(D|R) - Dificuldade dado risco"
  ),
  
  Teorico = c(
    P_R_teorico,
    P_D_R_teorico
  ),
  
  Simulado = c(
    P_R_sim,
    P_D_R_sim
  )
)

resultado

```

A simulação de 100.000 empresas reproduz os resultados teóricos obtidos pela Lei da Probabilidade Total e pelo Teorema de Bayes.

À medida que o tamanho da amostra aumenta, as estimativas simuladas convergem para os valores teóricos, evidenciando o funcionamento da Lei dos Grandes Números e mostrando como o Teorema de Bayes pode ser interpretado como uma atualização probabilística baseada em evidência observada.