---
title: "Lista de Exercícios 5"
author: "Felipe Fonseca"
format: 
  html:
    embed-resources: true
execute:
  echo: true
  warning: false
  message: false
---

# Exercício 1

Definição do experimento.<br>
O experimento aleatório consiste em observar, em determinado ano, se uma empresa-alvo:<br>
- não é adquirida;<br>
- é adquirida de forma amigável;<br>
- é adquirida de forma hostil.<br>

## 1

```{r}

# Espaço amostral
S <- c("n", "f", "h")
S

```

Interpretação

n → não adquirida<br>
f → aquisição amigável<br>
h → aquisição hostil<br>

## 2

```{r}

# Eventos

A <- c("f", "h")  # ocorre aquisição
F <- c("f")       # aquisição amigável
H <- c("h")       # aquisição hostil

A
F
H

```

## 3

```{r}

intersect(F, H)
intersect(F, A)
intersect(H, A)

```

Conclusão

F e H são mutuamente exclusivos, pois:<br>
F∩H=∅<br>
F e A não são mutuamente exclusivos, pois F está contido em A.<br>
H e A não são mutuamente exclusivos, pois H está contido em A.<br>

# Exercício 2

Definições do problema<br>

Uma carteira possui probabilidade de 18% de apresentar retorno negativo no mês.<br>

Definimos os eventos:<br>

A: ação X cai mais de 2% no dia<br>
B: ação Y cai mais de 2% no dia<br>

Probabilidades fornecidas:<br>

P(A)=0.10,P(B)=0.08,P(A∩B)=0.04<br>

# 1

Definimos:

R: carteira apresenta retorno negativo no mês

```{r}

# Probabilidade de retorno negativo
P_R <- 0.18

# Complemento
P_R_comp <- 1 - P_R

P_R_comp

```

Interpretação: A probabilidade de a carteira não apresentar retorno negativo (ou seja, ter retorno não negativo) no mês é `r scales::percent(P_R_comp, accuracy = 0.1)`.

## 2

```{r}
P_A <- 0.10
P_B <- 0.08
P_intersec <- 0.04

P_uniao <- P_A + P_B - P_intersec

P_uniao
```

# Exercício 3

## 1

Probabilidade de superar o benchmark por 10 anos consecutivos<br>

Como os eventos são independentes:<br>

P(10 anos seguidos)=(0.5)^10

```{r}

# Probabilidade anual
p <- 0.5

# Número de anos consecutivos
n_anos <- 10

# Probabilidade de sucesso consecutivo
prob_10_anos <- p^n_anos

prob_10_anos

```

## 2

Quantos gestores esperaríamos observar por acaso?<br>

Suponha um universo com 2.000 gestores.<br>

O número esperado é:<br>

```{r}

# Número de gestores
N <- 2000

# Valor esperado
gestores_esperados <- N * prob_10_anos

gestores_esperados

```

Resultado: Esperamos observar aproximadamente `r round(gestores_esperados, 2)` gestores superando o benchmark por 10 anos consecutivos apenas por acaso.

## 3

Interpretação para rankings de desempenho<br>

Mesmo que nenhum gestor possua habilidade superior, sequências longas de sucesso podem surgir naturalmente devido ao acaso.<br>

Assim:<br>

- rankings de desempenho podem destacar gestores aparentemente excepcionais;<br>
- porém parte desses resultados pode ser explicada por variabilidade aleatória;<br>
- longas sequências de sucesso não são, por si só, evidência definitiva de habilidade.<br>

Esse raciocínio é um exemplo clássico do problema de seleção por sorte em avaliação de performance financeira.<br>

## Exercício 4

Definições<br>

Considere uma carteira de crédito com:<br>

- P(A)=0.15 → cliente atrasou alguma parcela;<br>
- P(I)=0.09 → cliente ficou inadimplente;<br>
- P(A∩I)=0.06 → cliente atrasou e ficou inadimplente.<br>

## 1

Probabilidade condicional

Queremos calcular:

$$
P(I \mid A)
$$

Pela definição de probabilidade condicional:

$$
P(I \mid A) = \frac{P(A \cap I)}{P(A)}
$$

```{r}

# Probabilidades fornecidas
P_atraso <- 0.15
P_inadimplente <- 0.09
P_ambos <- 0.06

# Probabilidade condicional
P_inad_dado_atraso <- P_ambos / P_atraso

P_inad_dado_atraso

```

Resultado: A probabilidade de um cliente ser inadimplente dado que houve atraso é:`r scales::percent(P_inad_dado_atraso)`.

## 2

A probabilidade incondicional de inadimplência é: `r scales::percent(P_inadimplente)`.<br>