---
lang: pt-BR
title: "Resolução Avaliação 3"
subtitle: "Introdução à Ciência de Dados - 2026/1 <br> Mestrado Profissional em Administração"
author: "Felipe Fonseca"
date: 2026-06-25
date-format: long
title-block-banner: "#27445C"
format:
  html:
    embed-resources: true
    toc: true
execute:
  echo: true
  warning: false
  message: false
editor: source
---


```{r}
#| label: setup
#| echo: true

# configura a exibição de números
options(digits = 3, scipen = 99)

# Carrega os pacotes necessários
library(here) # para usar caminhos relativos de arquivos
library(tidyverse)  # Inclui readr, dplyr, tidyr, ggplot2, etc.
  
```



# Questão 1 


## A

```{r}
# caminhos relativos dos arquivos CSV
instituicoes_financeiras_csv <- here("data/raw/instituicoes_financeiras.csv")
indicadores_contabeis_csv <-  here("data/raw/indicadores_contabeis.csv")
carteira_credito_csv <- here("data/raw/carteira_credito.csv")

# importacao dos arquivos CSV
instituicoes_financeiras <- read_csv(instituicoes_financeiras_csv)
indicadores_contabeis <- read_csv(indicadores_contabeis_csv)
carteira_credito <- read_csv(carteira_credito_csv)

# pipeline para combinar as 3 tabelas
dados_financeiros <- indicadores_contabeis |>
  # primeiro join: adiciona a carteira de credito
  left_join(carteira_credito, by = c("id_instituicao", "ano")) |>
  # segundo join: adiciona o cadastro das instituicoes
  left_join(instituicoes_financeiras, by = "id_instituicao")

# verifica a estrutura dos dados combinados
glimpse(dados_financeiros)
view(dados_financeiros)

# exibe as 10 primeiras linhas
head(dados_financeiros,10)
```




## B

```{r}
# resumo por instituicao
resumo_instituicoes <- dados_financeiros |>
  # cria o indicador de rentabilidade
  mutate(roa = resultado_liquido / ativo_total) |>
  # agrupa pelo codigo e pelo nome da instituicao
  group_by(id_instituicao, nome_instituicao) |>
  # calcula as médias agrupadas do periodo 
  summarise(
    media_ativo_total = mean(ativo_total, na.rm = TRUE),
    media_carteira_credito = mean(carteira_credito, na.rm = TRUE),
    media_inadimplencia = mean(inadimplencia, na.rm = TRUE),
    roa_medio = mean(roa, na.rm = TRUE)
  ) |>
  # seleciona as variaveis finais
  select(id_instituicao, nome_instituicao, media_ativo_total, media_carteira_credito, media_inadimplencia, roa_medio)

# verifica a estrutura do resumo
glimpse(resumo_instituicoes)
view(resumo_instituicoes)

# exibe as 10 primeiras linhas
head(resumo_instituicoes, 10)
```





# Questão 2 


## A
Imbes distingue os problemas da seguinte forma:

### Problemas de estimação
Focam em determinar a magnitude (estimativa pontual) de um efeito e o seu grau 
de incerteza associado. Na maioria das pesquisas econômicas aplicadas, como no 
retorno da educação, o interesse reside em quão grande é o efeito e não apenas 
se ele existe.

### Problemas de teste de Hipótese
Destinam-se a avaliar teorias específicas onde a hipóterse nula de um efeito 
exatamente zero faz sentido teórico (ex.: hipótese de mercados eficientes ou 
precognição).

### Análise do foco
O foco excessivo na hipótese nula de efeito zero e no limiar de p<0,05 desvia a
atenção da pergunta substativa, pelos seguintes motivos:  
1 - A hipótese nula costuma ser implausível;  
2 - Ignora a importância prática;  
3 - Leva a interpretações errôneas.  
Em economia, raramente acredita-se que um efeito seja exatamente zero e, 
portanto, rejeitar essa nulidade traz pouca informação nova. Assim como um 
resultado pode ser estatisticamente significativo, mas ter uma magnitude 
irrelevante, ou vice-versa.  
O foco binário faz com que tomadores de decisão interpretem resultados "não 
significativos" incorretamente, como se o efeito fosse "zero", ignorando a 
incerteza real. Basicamente, tomam como verdade algo que poderia ser refutado
em termos práticos.

## B
Com base nos argumentos de Imbes, as recomendações para o relato de resultados 
empíricos são:

### Apresentação de estimativas e incerteza
Pesquisadores devem priorizar o relato de intervalos de confiança ou, 
preferencialmente, intervalos posteriores bayesianos (Bayesian posterior
intervals) e erros padrão para comunicar a incerteza das estimativas pontuais.
Isso permite que o leitor veja a gama de valores plausíveis para o efeito.

### Uso de valores-p para comunicar evidência (não binário)
Quando o problema for genuinamente um teste de hipótese, deve-se relatar o
valor-p exato como uma medida contínua de evidência contra a hipótese nula, em
vez de reduzi-lo a um indicador binário (significativo/não significativo).
Imbes recomenda explicitamente não utilizar "estrelas" (\*, \**, \***) nas 
tabelas para indicar níveis de significância.

### Redução de incentivos
A adoção de planos de pré-análise (pre-analysis plans), onde o pesquisador
especifica antecipadamente como os dados serão coletados e analisados, é 
fundamental para reduzir o espaço para buscas por especificações favoráveis.
Além disso, deve-se diminuir a importância dada aos limiares de significância
para reduzir os incentivos ao p-hacking.