---
title: "Lista de Exercícios 8"
author: "Felipe Fonseca"
format: 
  html:
    embed-resources: true
    toc: true
    toc-location: right
execute:
  echo: true
  warning: false
  message: false
---

## Exercício 1

A distribuição Logística possui função de distribuição acumulada dada por:

$$F(x) = \frac{1}{1 + e^{-(x-\mu)/\beta}}$$

Gere 10.000 variáveis ​​aleatórias que seguem esta distribuição usando a transformação inversa.

Função inversa da função de distribuição acumulada:

$$F^{-1}(p) = \mu + \beta \cdot \log\left(\frac{p}{1-p}\right)$$

```{r}

# fixa a semente 
set.seed(42)

# simula U ~ Uniforme(0,1)
u  <- runif(10000)

# define os parâmetros da Logística
mu <- 0
beta <- 1

# gera X ~ Logística(mu, beta)
x <- mu + beta * log(u / (1 - u))

```

## Exercício 2

O Índice de Liquidez Rápida (ILR) mede a capacidade de uma empresa pagar suas obrigações de curto prazo sem depender da venda de estoques:

$$
ILR=\frac{Ativo Circulante−Estoques}{Passivo Circulante}
$$

Cenário: Você é analista financeiro de uma empresa do setor de varejo e precisa avaliar o risco de liquidez sob incerteza.

Informações dos especialistas (baseadas em dados setoriais):

Ativo Circulante: entre R$ 800 mil e R$ 1.200 mil (mais provável: R$ 950 mil)
Estoques: entre R$ 200 mil e R$ 400 mil (mais provável: R$ 280 mil)
Passivo Circulante: entre R$ 600 mil e R$ 900 mil (mais provável: R$ 720 mil)
Questões:

Use set.seed(2024) e

### 2.1

Simule 20.000 cenários do ILR usando distribuições triangulares

```{r}

Use set.seed(2024)

# Carrega os pacotes necessários
library(tidyverse)
library(triangulr)

# Define a semente para tornar os resultados reprodutíveis
set.seed(567)

# Define o número de cenários simulados
n_sim <- 20000

# Simula os parâmetros incertos de cada cenário
cenarios <- tibble(
  cenario = seq_len(n_sim),
  ativo_circulante = rtriangle(n_sim, min = 800000, max = 1200000, mode = 950000),
  estoques = rtriangle(n_sim, min = 200000, max = 400000, mode = 280000),
  passivo_circulante = rtriangle(n_sim, min = 600000, max = 900000, mode = 720000)
)

# Simula as ILR de cada cenário
cenarios <- cenarios |>
  mutate(
    ilr = (ativo_circulante - estoques) / passivo_circulante
  )

# Visualiza os primeiros cenários simulados
cenarios |>
  slice_head(n = 5)

```

# Visualiza os primeiros cenários simulados
cenarios |>
  slice_head(n = 5)

```

### 2.2

Calcule P(ILR<1) e interprete o resultado


```{r}




```

### 2.3

Compare o ILR médio simulado com o modelo determinístico (valores mais prováveis)


```{r}




```

### 2.4

Recomende ações se a probabilidade de ILR < 1 for maior que 40%


```{r}




```