---
title: "Exercícios da Aula 7"
subtitle: "Econometria II"
author: "Felipe Fonseca"
lang: pt-BR
date: today
format:
  html:
    theme: flatly
    embed-resources: true
    toc: true
execute: 
  echo: true
  warning: false
  message: false
---

# Questão 1

Análise de Desempenho de Cooperativa de Crédito (17 pontos)

A CoopCredMinas é uma cooperativa de crédito que atua em cidades do Centro-Oeste e da Região Metropolitana de Minas Gerais. A diretoria solicitou uma análise descritiva de desempenho de suas agências no ano de 2025, visando identificar oportunidades de melhoria e agências que necessitam de atenção especial quanto ao risco de inadimplência.

Os três arquivos disponíveis são:

- agencias.csv — Dados cadastrais das 7 agências da cooperativa (código, nome, cidade, número de cooperados e tipo da agência).
- credito_trimestral.csv — Volume de crédito concedido por agência em cada trimestre de 2025 (em R$ mil), organizado em formato wide (largo): cada trimestre é uma coluna separada (T1, T2, T3, T4).
- inadimplencia.csv — Taxa de inadimplência (%) por agência e por trimestre, já organizado em formato long (longo).


```{r}

# Configurações globais  ----------------------------------------

# define opções globais para exibição de números
options(digits = 5, scipen = 999)

# carrega os pacotes necessários

library(tidyverse)
library(here)

```

## A (2 pontos)

Carregue os pacotes tidyverse e here nas linhas indicadas no script de resolução. Em seguida, importe os três arquivos CSV utilizando here() e read_csv(), salvando-os em objetos chamados agencias, credito e inadimplencia. Inspecione cada objeto com glimpse().

Dica:
Salve o caminho relativo de cada arquivo em diferentes objetos (ex: agencias_csv, credito_csv, inadimplencia_csv) antes de importá-lo com read_csv().


```{r}

# importar a planilha com as agências
agencias_csv <- here("data/raw/agencias.csv")
agencia <- read.csv(agencias_csv)
glimpse(agencia)

# importar a planilha com os creditos trimestrais
credito_csv <- here("data/raw/credito_trimestral.csv")
credito <- read.csv(credito_csv)
glimpse(credito)

# importar a planilha com as inadimplencias
inadimplencia_csv <- here("data/raw/inadimplencia.csv")
inadimplencia <- read.csv(inadimplencia_csv)
glimpse(inadimplencia)

```

## B (3 pontos)

O arquivo credito_trimestral.csv está em formato desorganizado (wide) para análise. Reorganize esses dados para o formato long utilizando a função pivot_longer(). O novo objeto deve conter as seguintes colunas:

- codigo_agencia
- trimestre
- volume_credito

Salve o resultado em um objeto chamado credito_long. Em seguida, imprima o objeto no console para verificar o resultado.


```{r}

credito_long <- credito |> 
  pivot_longer(
    cols = c("T1", "T2", "T3", "T4"), # colunas que serão valores da nova coluna
    names_to = "trimestre", # nome da nova coluna
    values_to = "volume_credito" # nome de outra nova coluna
  )
credito_long

```

## C (4 pontos)

O objetivo deste item é reunir todas as informações em um único objeto. Como queremos manter todas as observações trimestrais de crédito e acrescentar a elas as informações cadastrais e de inadimplência, utilizamos a função left_join().

Observe que credito_long e agencias possuem uma coluna em comum (codigo_agencia) que permite a combinação. Já inadimplencia possui duas colunas em comum com credito_long: codigo_agencia e trimestre — ambas devem ser usadas como chave no segundo join.

Encadeie os dois joins em um único pipeline com o operador |> e salve o resultado em um objeto chamado dados_completos. Em seguida, imprima o objeto no console para verificar o resultado.

Dica: estrutura do pipeline

```{r}
# dados_completos <- credito_long |>
#  left_join(___, by = "___") |>
#  left_join(___, by = c("___", "___"))
```

```{r}

glimpse(agencia)
glimpse(inadimplencia)

dados_completos <- credito_long |>
  left_join(agencia, by = "codigo_agencia") |>
  left_join(inadimplencia, by = c("codigo_agencia", "trimestre"))
dados_completos


```

## D (4 pontos)

Utilizando o objeto dados_completos, crie duas novas variáveis com a função mutate():

credito_por_cooperado: volume de crédito por cooperado em R$, calculado como: volume_credito * 1000 / num_cooperados

risco: classificação do risco de inadimplência com base na coluna taxa_inadimplencia, utilizando case_when() ou ifelse():

- taxa_inadimplencia 3.0 → "Baixo"
- taxa_inadimplencia 3.0 e 4.5 → "Moderado"
- taxa_inadimplencia 4.5 → "Alto"

Salve o resultado em um objeto chamado dados_analise. Em seguida, imprima o objeto no console para verificar o resultado.


```{r}

# 1. criando variável de volume de crédito por cooperado em R$
credito_por_cooperado = dados_completos |> 
  mutate(credito_por_cooperado = volume_credito * 1000 / num_cooperados)
glimpse(credito_por_cooperado)

# 2. Classificando o  risco de inadimplência com base na coluna taxa_inadimplencia
risco <- credito_por_cooperado |> 
  mutate(risco = case_when(
    taxa_inadimplencia < 3.0 ~ "Baixo",
    taxa_inadimplencia >= 3.0 & taxa_inadimplencia < 4.5 ~ "Moderado",
    taxa_inadimplencia >= 4.5 ~ "Alto"
  ))
glimpse(risco)

dados_analise <- risco
dados_analise

```

## E (4 pontos)

A diretoria da CoopCredMinas deseja saber: “Considerando todos os trimestres de 2025, qual foi o volume total de crédito concedido e a taxa média de inadimplência em cada cidade?“

Utilizando o operador |>, crie um pipeline que gere os resultados solicitados pela diretoria, ou seja, que:

- Agrupe os dados de dados_analise por cidade.
- Calcule o volume_total: soma do volume_credito.
- Calcule a media_inadimplencia: média da taxa_inadimplencia.
- Ordene os resultados do maior para o menor volume_total.

# Questão 2

A CoopCredMinas oferece linhas de crédito para capital de giro de pequenas empresas cooperadas. A equipe de análise de crédito precisa desenvolver uma ferramenta em R para calcular rapidamente a prestação mensal para diferentes cenários de taxa de juros, auxiliando os cooperados na tomada de decisão sobre financiamentos.

a) (4 pontos)

Crie uma função chamada calcular_prestacao() que calcula a prestação mensal de um financiamento pelo Sistema Price (Tabela Price).

A função deve receber três argumentos:

valor: valor do financiamento (em R$)

taxa_anual: taxa de juros anual (em formato decimal, ex: 0.12 para 12% a.a.)

num_meses: número de parcelas mensais

A fórmula da prestação mensal é:
 
onde 
 é a taxa de juros mensal e 
.

Após criar a função, teste-a calculando a prestação de um financiamento de R$ 120.000,00 a uma taxa anual de 12% em 60 meses. O resultado esperado é aproximadamente R$ 2.669,33.

```{r}

```



