---
title: "Exercício 6 - Análise de Montante com Juros Compostos"
author: "Felipe Fonseca"
date: today
format: html
execute:
  echo: true
---

## Objetivo da análise

O objetivo deste relatório é calcular o montante final de uma aplicação
financeira com juros compostos e capitalização mensal, avaliando diferentes
cenários de taxas de juros anuais. Para isso, utiliza-se programação
funcional em R com a função `map_dbl()`, permitindo automatizar o cálculo
dos montantes para múltiplas taxas de investimento.

---

## Definição da função

```{r}
library(tidyverse)
library(purrr)

calcular_montante_mensal <- function(capital, taxa_anual, meses) {
  
  taxa_mensal <- taxa_anual / 12
  
  montante <- capital * (1 + taxa_mensal)^meses
  
  return(montante)
}
```

## Aplicação da função

```{r}

capital <- 20000
meses <- 60

taxas_anuais <- c(0.06, 0.08, 0.10, 0.12, 0.15)

montantes <- map_dbl(
  taxas_anuais,
  ~ calcular_montante_mensal(capital, .x, meses)
)

montantes

resultado <- tibble(
  taxa = taxas_anuais,
  montante = montantes,
  ganho = montante - capital
)

resultado

```

## Conclusão

Os resultados demonstram o impacto significativo da taxa de juros
sobre o crescimento do capital ao longo do tempo. Mesmo pequenas
variações nas taxas anuais produzem diferenças expressivas no
montante final devido ao efeito dos juros compostos.

A utilização da função map_dbl() permitiu automatizar a análise
de cenários, tornando o processo mais eficiente e reprodutível,
característica essencial em análises financeiras e de ciência de dados.
